【裁判字號】    97,訴,120
【裁判日期】    970918
【裁判案由】    偽造有價證券等
【裁判全文】
臺灣板橋地方法院刑事判決              97年度訴字第120 號
公  訴  人  台灣板橋地方法院檢察署檢察官
被      告  乙○○
選任辯護人  黃青鋒律師
上列被告因偽造有價證券等案件，經檢察官提起公訴（九十六年
度偵緝字第三二六四號），本院判決如下：
    主      文
乙○○共同意圖供行使之用，而偽造有價證券，處有期徒刑壹年
捌月。扣案如附表所示之物均沒收。
    事      實
一、乙○○因失業缺錢，竟與羅次陵（另案經本院判決確定）、
    及真實姓名、年籍不詳、綽號「張總」、「陳先生」等成年
    男子，共同基於偽造公印文、意圖供行使之用而偽造本票有
    價證券、行使偽造當票私文書之犯意聯絡，及偽造身分證特
    種文書加以行使、收受贓物、行使使公務員登載不實文書（
    行車執照）、行使偽造號牌特種文書、行使變造車身號碼準
    私文書、意圖為自己不法所有之詐欺取財等概括犯意聯絡：
（一）先於民國九十三年四月十六日前之某日，在台北縣板橋市
      某處，由羅次陵提供個人照片予乙○○，乙○○再委請「
      陳先生」，在不詳地點，將羅次陵照片浮貼在如附表編號
      一所示之偽造賴威州身分證，並於其上套用偽造「內政部
      印」公印文（該紙身分證係依據正確之賴威州身分證字號
      、出生年月日等資料作成，起訴書誤載為變造），以此等
      方式共同偽造賴威州身分證一張，足以生損害於賴威州及
      戶政機關對身分查核管理之正確性。
（二）嗣「張總」於九十三年四月十六日，持前開偽造賴威州身
      分證，冒用賴威州名義向新光產物保險公司辦理賴威州為
      其所有之車號９Ｃ─６１１５號、車身號碼ＨＢＮ３０Ｚ
      000000000號自小客車，辦理保險期間自九十三
      年四月十六日起至九十四年四月十六日止之強制汽車責任
      保險，因而領得如附表三所示新光產物保險公司所核發強
      制汽車責任保險保險證一紙後，再持前開偽造賴威州身分
      證、新光公司核發之保險證等證件，並持冒用賴威州所有
      前開自小客車車籍資料之該部贓車，以換補領賴威州所有
      該車行車執照為由，向交通部公路總局台北區監理所請求
      核發行車執照，使該所承辦人員不察，登載於其職務上所
      掌之行車執照登記資料，並因而核發如附表編號四所示賴
      威州於九十三年四月十六日換補領其所有車號９Ｃ─６１
      １５號行車執照一紙予「張總」，足以生損害於賴威州、
      及監理機關對車籍管理之正確性。
（三）而乙○○明知「張總」所占有、車主登記為賴威州，懸掛
      ９Ｃ─６１１５號車牌二面之自小客車車體，係屬來路不
      明之贓物（該車體車身號碼原為ＨＢＮ３０Ｚ00000
      0000號，所懸掛車牌原為８Ｃ─４７５７號，為葉祐
      全〈原名葉泰和〉所有，於九十一年八月三十日下午七時
      許，在台南市○○路、崇善七路口失竊），亦明知該部贓
      車當時所懸掛之９Ｃ─６１１５號車牌二面及車體上之車
      身號碼，已經由不詳人士，在不詳時地予以偽、變造成為
      與賴威州所有自小客車相同之車籍資料（即以改懸掛偽造
      ９Ｃ─６１１５號車牌二面、變造車身號碼為ＨＢＮ３０
      Ｚ000000000號方式，冒用賴威州所有之自小客
      車車籍資料），竟仍於九十三年八月一日，自「張總」處
      加以收受，復在台北縣中和市○○路二三四號一樓由甲○
      ○所獨資經營之昇泰當鋪前，將該部贓車交予羅次陵，推
      由羅次陵駕駛該部贓車前往昇泰當舖，向昇泰當鋪員工吳
      旭凱佯稱：欲持前開登記為賴威州所有之車輛典當新台幣
      （下同）三十萬元云云，並出示如附表編號一所示偽造之
      賴威州身分證、及如附表編號三所示賴威州名義之保險證
      、如附表編號四所示行車執照予吳旭凱，而行使偽造號牌
      、變造車身號碼、及使公務員登載不實文書，經吳旭凱查
      看後核對號牌、車身號碼確與羅次陵所提出如附表編號四
      所示行車執照上所載車籍資料相符後，羅次陵即在昇泰當
      鋪內，依昇泰當鋪典當作業流程，偽造其內含賴威州簽名
      一枚、指印二枚之如附表編號五所示，由賴威州擔任發票
      人、面額三十萬元、發票日為九十三年八月一日、到期日
      九十三年九月一日、票號0000000號本票一張作為
      擔保，暨偽造其內含賴威州簽名、指印各一枚之表示由賴
      威州持前開９Ｃ─６１１５號自小客車，於九十三年八月
      一日向昇泰當鋪典當三十萬元之如附表編號六所示當票私
      文書後，持交吳旭凱行使，致吳旭凱陷於錯誤，誤信羅次
      陵即係賴威州本人，並持登記為賴威州所有之９Ｃ─６１
      １５號自小客車質押典當，因而交付甲○○獨資經營之昇
      泰當鋪所有之三十萬元予羅次陵。羅次陵旋將該等詐得款
      項交由「張總」、乙○○朋分，其中乙○○分得二萬元。
（四）乙○○、羅次陵、「張總」等人食髓知味，承前犯意，由
      乙○○自「張總」處收受該部贓車後，於九十三年八月六
      日下午五時許，再度前往昇泰當鋪前某處，乙○○交付該
      部贓車予羅次陵後，推由羅次陵駕駛該部贓車以同一方式
      行騙，向甲○○佯稱：欲再以該車加當五十萬元，惟因吳
      旭凱前於羅次陵持車典當後，即依羅次陵所留賴威州之地
      址前往找尋賴威州，發現賴威州與持車典當並自稱賴威州
      之羅次陵應為不同人，並將此情告知甲○○，甲○○等人
      已察覺有異，羅次陵是時因而未能順利典當得款，並遭甲
      ○○等人逮捕報警處理而未遂，嗣經警在台北縣中和市○
      ○路二三六號附近逮捕等候羅次陵之乙○○，並扣得如附
      表編號一至六所示之物後，乃循線查悉上情。
二、案經甲○○訴由台灣板橋地方法院檢察署檢察官偵查起訴。
    理      由
一、本案認定犯罪事實所用之證據，經檢察官、被告乙○○、辯
    護人於本院審理時同意將該等證據資料列為證據調查，本院
    審酌上開證據資料作成時之情況，並無不適當之情形，且證
    據力並未明顯偏低，依刑事訴訟法第一百五十九條之五第一
    項規定，均應具有證據能力。
二、上揭事實，業據被告於本院審理時坦承不諱，核與證人楊中
    和、吳旭凱、羅次陵等人於警詢、偵查及本院另案審理時證
    述之情節相符，復有車籍查詢資料、查獲相片、扣案車牌、
    保險證、行車執照、偽造賴威洲身分證、偽造本票、當票等
    在卷可證，並經本院調取九十四年度訴字第二九九二號卷宗
    核閱屬實，足認被告自白核與事實相符，應堪採信。本案事
    證明確，被告犯行，洵堪認定。
三、新舊法之比較適用：
（一）被告行為後，刑法於九十四年二月二日修正公布，並自九
      十五年七月一日施行，且刑法施行法於九十五年六月十四
      日增訂該法第一條之一規定，並同自九十五年七月一日施
      行。另按同於九十五年七月一日修正施行之刑法第二條規
      定，乃係關於新舊法比較適用之準據法，其本身無關行為
      可罰性要件之變更，故上開法律修正施行後，如有涉及比
      較新舊法之問題，即應逕依修正後刑法第二條第一項規定
      ，為「從舊從輕」之比較。再法律變更之比較適用，比較
      時應就罪刑有關之共犯、未遂犯、想像競合犯、牽連犯、
      連續犯、結合犯、以及累犯加重、自首減輕暨其他法定加
      減（如身分加減）與加減例等一切情形，綜其全部罪刑之
      結果而為比較；且就比較之結果，須為整體之適用，不能
      割裂分別適用各該有利於行為人之法律（最高法院九十五
      年度第八次刑事庭會議決議意旨參照）。
（二）經綜合比較結果，被告所犯涉及罰金刑、易刑處分、牽連
      犯、連續犯等規定，均以修正前刑法對被告有利，自應整
      體依刑法第二條第一項前段規定，適用行為時之修正前刑
      法及罰金罰鍰提高標準條例相關規定，予以論處。至刑法
      第二十八條關於共同正犯之規定亦經修正，排除陰謀犯、
      預備犯之共同正犯，而新法並未較有利於被告，仍應一體
      適用舊法即行為時法論處（最高法院九十七年度台上字第
      一四０八號判決意旨參照）。另刑法第五十五條關於想像
      競合犯之規定雖亦修正，然僅屬法理之明文化，非屬法律
      變更，應逕適用新法之規定，附此敘明。
四、應適用之法條：
（一）按車輛號牌為依道路交通安全規則第八條規定，經公路監
      理機關所發給之行車許可憑證，屬刑法第二百十二條之特
      種文書，至汽車之車身號碼，乃製造廠商對該車出廠時之
      識別文字，係為表示一定用意之證明，應屬刑法第二百二
      十條第一項所規定之以文書論之準私文書。
（二）故核被告所為，係犯刑法第二百十八條第一項之偽造公印
      文罪（指在身分證上偽造「內政部印」部分）、第二百十
      六條、第二百十二條之行使偽造特種文書罪（指行使偽造
      身分證部分）、第二百十六條、第二百十四條之行使使公
      務員登載不實文書罪（指行使行車執照部分）、第三百四
      十九條第一項之收受贓物罪（指收受贓車部分，此部分檢
      察官起訴法條雖未引用，然起訴犯罪事實業已載明，應屬
      漏載法條）、第二百十六條、第二百十二條之行使偽造特
      種文書罪（指行使偽造車牌部分）、第二百十六條、第二
      百二十條第一項、第二百十條之行使變造準私文書罪（指
      行使變造車身號碼部分）、第三百三十九條第一項之詐欺
      取財罪（指第一次典當部分）、第三百三十九條第三項、
      第一項之詐欺取財未遂罪（指第二次加當部分）、第二百
      零一條第一項之意圖供行使之用，而偽造有價證券罪（指
      偽造本票部分）、第二百十六條、第二百十條之行使偽造
      私文書罪（指行使偽造當票部分）。
（三）被告在本票、當票上偽造賴威州簽名、印文之行為，各為
      偽造有價證券、私文書之階段行為；而偽造有價證券、私
      文書後持以行使，其行使偽造有價證券、偽造私文書之低
      度行為，應分別為其偽造有價證券、行使偽造私文書之高
      度行為所吸收，均不另論罪。被告就其前開偽造公印文、
      偽造身分證等犯行，與羅次陵、「陳先生」等成年男子間
      ，及就前開行使偽造身分證、行車執照、變造車身號碼、
      偽造有價證券、偽造當票、詐欺取財等犯行，與「張總」
      、羅次陵等人間，各有犯意聯絡、行為分擔，應論以共同
      正犯。至被告先後數次行使偽造身分證、號牌特種文書、
      行使使公務員登載不實行車執照、行使變造車身號碼準私
      文書、收受贓物、詐欺取財、詐欺取財未遂等犯行，各時
      間緊接，所犯均為構成要件相同之罪，顯各係基於概括犯
      意反覆為之，應依修正前刑法第五十六條關於連續犯之規
      定，各以一罪論（其中先後二次詐欺取財既遂、未遂犯行
      ，應論以一詐取財欺既遂罪），並依法加重其刑。另被告
      以一提示行為同時行使偽造身分證、號牌特種文書、使公
      務員登載不實行車執照、變造車身號碼準私文書之行為，
      觸犯上開各罪，為想像競合犯，應從一重之行使變造準私
      文書罪論處。且所犯行使變造準私文書罪與上開偽造公印
      文、收受贓物、詐欺取財、偽造有價證券各罪間，有方法
      、結果之牽連關係，應依修正前刑法第五十五條關於牽連
      犯之規定，從一重之偽造有價證券罪處斷。
（四）另審酌被告及共犯羅次陵依昇泰當鋪典當作業流程偽造本
      票一紙，雖共詐得三十萬元，然被告僅朋分得二萬元，其
      犯罪情節尚非重大，對社會之危害非鉅，且被告犯罪後坦
      承犯行，已與被害人達成和解，賠償其損失，犯後態度良
      好，惟所犯意圖供行使之用，而偽造有價證券罪之法定本
      刑為三年以上有期徒刑，審酌以上諸情，堪認被告犯罪情
      狀實有值得憫恕之處，若科以法定最輕刑度三年以上有期
      徒刑，猶嫌過重，有傷一般國民對法律之情感，爰依刑法
      第五十九條規定，酌量減輕其刑。
（五）至公訴意旨雖未論及被告前開所犯偽造公印文、行使使公
      務員登載不實文書等犯行，然因該部分犯行與本案論罪科
      刑之行使偽造身分證罪、詐欺取財罪間，均有修正前刑法
      第五十五條關於牽連犯之裁判上一罪之關係，為起訴效力
      所及，本院自應併予審理，附此敘明。
四、爰審酌被告之素行、犯罪之動機、目的均僅為一己之私利，
    犯罪之手段、所生危害，及犯罪後之態度等一切情狀，量處
    如主文所示之刑，以示懲儆。
五、扣案如附表編號一所示之偽造賴威州身分證、如附表編號二
    所示之偽造９Ｃ─６１１５號車牌二面、如附表編號三所示
    之保險證、如附表編號四所示之賴威州行車執照，為共犯「
    張總」所有，供其與被告共犯本案犯罪所用、所得之物，爰
    分別依刑法第三十八條第一項第二款、第三款規定沒收。至
    如附表編號一所示身分證上偽造「內政部印」公印文，因已
    隨同該偽造身分證沒收，爰不另依刑法第二百十九條規定重
    複為沒收之宣告；另被告及共犯羅次陵所偽造，其內含賴威
    州簽名一枚、指印二枚之如附表編號五所示賴威州擔任發票
    人、面額三十萬元、發票日為九十三年八月一日、到期日九
    十三年九月一日、票號0000000號本票一張，應依刑
    法第二百零五條規定宣告沒收（該本票上之偽造賴威州簽名
    一枚、指印二枚因已隨同該偽造本票沒收，不另依刑法第二
    百十九條規定重複為沒收之宣告）；扣案如附表編號六所示
    被告偽造之賴州名義當票一紙，已持交昇泰當鋪，非被告所
    有，惟其上偽造之賴威州簽名、指印各一枚，應依刑法第二
    百十九條規定沒收。另扣案２００６─ＨＦ號牌二面，核與
    被告本案犯行無關，亦非屬違禁物，爰不予宣告沒收，併此
    敘明。
六、不另為無罪之諭知部分：
（一）至公訴人雖以被告明知懸掛偽造９Ｃ─６１１５號車牌二
      面之自小客車係屬贓物，仍將該車駛至昇泰當鋪予以牙保
      典當，因認被告此部分所為，係犯刑法第三百四十九條第
      二項之牙保贓物罪嫌等情。
（二）按「牙保」贓物，係指介紹、仲介處分贓物而言，本件被
      告與共犯羅次陵係推由羅次陵冒用賴威州名義，佯稱羅次
      陵即為賴威州本人，欲持登記為賴威州所有自小客車典當
      ，並簽立賴威州名義之本票為債權擔保，暨書寫賴威州名
      義之當票持交昇泰當鋪行使，致甲○○獨資經營之昇泰當
      鋪陷於錯誤，誤信羅次陵即為賴威州本人，並持登記為賴
      威州所有之９Ｃ─６１１５號自小客車質押典當，遂交付
      三十萬元與被告等事實，業如前述，顯見被告並無為他人
      介紹、仲介處分贓物之意甚明。
（三）此外，復查無被告有何牙保贓物犯行之事證，不能證明被
      告有此部分犯行，惟因公訴人認被告此部分犯行與前開論
      罪科刑部分，有修正前刑法關於牽連犯之裁判上一罪關係
      ，爰不另為無罪之諭知，併此敘明。
據上論斷，應依刑事訴訟法第二百九十九條第一項前段，刑法第
二條第一項、第二百十八條第一項、第二百十六條、第二百十二
條、第二百十四條、第二百十條、第二百二十條第一項、第三百
四十九條第一項、第二百零一條第一項、第三百三十九條第一項
、第三項、第五十五條、第五十九條、第二百零五條、第二百十
九條、第三十八條第一項第二款、第三款，修正前刑法第二十八
條、第五十六條、第五十五條，罰金罰鍰提高標準條例第一條前
段，判決如主文。
本案經檢察官陳豐年到庭執行職務。
中    華    民    國    97    年    9     月    18    日
            刑事第十九庭  審判長法  官  曾正耀
                                法  官  張兆光
                                法  官  林鈺琅
以上正本證明與原本無異。
如不服本判決，應於收受送達後十日內向本院提出上訴狀。
                                書記官  林蔚然
中    華    民    國    97    年    9     月    18    日
附表：
┌───┬──────────┬─────┬──────┐
│編號  │ 應沒收之物品及數量 │沒收依據  │備        註│
├───┼──────────┼─────┼──────┤
│ 一   │偽造賴威州名義之身分│刑法第三十│見九十三年度│
│      │證一枚              │八條第一項│偵字第一二八│
│      │                    │第二、三款│一五號偵查卷│
│      │                    │（身分證上│第二十八頁背│
│      │                    │偽造「內政│面          │
│      │                    │部印」公印│            │
│      │                    │文因已隨同│            │
│      │                    │該偽造身分│            │
│      │                    │證沒收，故│            │
│      │                    │無庸依刑法│            │
│      │                    │第二百十九│            │
│      │                    │條規定重複│            │
│      │                    │為沒收之宣│            │
│      │                    │告）      │            │
├───┼──────────┼─────┼──────┤
│ 二   │偽造９Ｃ─６１１５號│刑法第三十│見同前案號偵│
│      │車牌二面            │八條第一項│查卷第二十九│
│      │                    │第二、三款│頁背面、第三│
│      │                    │          │十頁正面    │
├───┼──────────┼─────┼──────┤
│ 三   │新光公司所核發賴威州│刑法第三十│見九十三年度│
│      │名義保險證號１３２８│八條第一項│偵字第一二八│
│      │ＢＡ５９００之強制汽│第二款    │一五號偵查卷│
│      │車責任保險保險證一紙│          │第二十八頁背│
│      │                    │          │面          │
├───┼──────────┼─────┼──────┤
│ 四   │交通部公路總局台北區│刑法第三十│見同前案號偵│
│      │監理所核發之賴威州於│八條第一項│查卷第二十九│
│      │九十三年四月十六日換│第二款    │頁正面      │
│      │補領車號９Ｃ─６１１│          │            │
│      │５號自小客車之行車執│          │            │
│      │照一紙              │          │            │
├───┼──────────┼─────┼──────┤
│ 五   │偽造賴威州為發票人、│刑法第二百│見同前案號偵│
│      │金額三十萬元、發票日│零五條（本│查卷第二十八│
│      │為九十三年八月一日、│票上之偽造│頁背面      │
│      │到期日為九十三年九月│賴威州簽名│            │
│      │一日、票號０３８２７│一枚、指印│            │
│      │０４號本票一張（其上│二枚因已隨│            │
│      │有偽造之賴威州簽名一│同該本票沒│            │
│      │枚、指印二枚）      │收，故無庸│            │
│      │                    │依刑法第二│            │
│      │                    │百十九條規│            │
│      │                    │定重複為沒│            │
│      │                    │收之宣告）│            │
├───┼──────────┼─────┼──────┤
│ 六   │賴威州持車號９Ｃ─６│刑法第二百│同上        │
│      │１１５號自小客車，於│十九條    │            │
│      │九十三年八月一日向昇│          │            │
│      │泰當鋪典當三十萬元之│          │            │
│      │當票上偽造之賴威州簽│          │            │
│      │名、指印各一枚      │          │            │
└───┴──────────┴─────┴──────┘
附錄本案論罪科刑法條全文：
刑法第218 條：（偽造盜用公印或公印文罪）
  偽造公印或公印文者，處五年以下有期徒刑。
  盜用公印或公印文足以生損害於公眾或他人者，亦同。
刑法第216 條：（行使偽造變造或登載不實之文書罪）
  行使第二百十條至第二百十五條之文書者，依偽造、變造文書
  或登載不實事項或使登載不實事項之規定處斷。
刑法第212 條：（偽造變造特種文書罪）
  偽造、變造護照、旅券、免許證、特許證及關於品行、能力服
  務或其他相類之證書、介紹書，足以生損害於公眾或他人者，
  處一年以下有期徒刑、拘役或三百元以下罰金。
刑法第210 條：（偽造變造私文書罪）
  偽造、變造私文書，足以生損害於公眾或他人者，處五年以下
  有期徒刑。
刑法第214 條：（使公務員登載不實罪）
  明知為不實之事項，而使公務員登載於職務上所掌之公文書，
  足以生損害於公眾或他人者，處三年以下有期徒刑、拘役或五
  百元以下罰金。
刑法第220 條：（準文書）
  在紙上或物品上之文字、符號、圖畫、照像，依習慣或特約，
  足以為表示其用意之證明者，關於本章及本章以外各罪，以文
  書論。
  錄音、錄影或電磁紀錄，藉機器或電腦之處理所顯示之聲音、
  影像或符號，足以為表示其用意之證明者，亦同。
刑法第349 條：（普通贓物罪）
  收受贓物者，處三年以下有期徒刑、拘役或五百元以下罰金。
  搬運、寄藏、故買贓物或為牙保者，處五年以下有期徒刑、拘
  役或科或併科一千元以下罰金。
  因贓物變得之財物，以贓物論。
刑法第201 條：（有價證券之偽造變造與行使罪）
  意圖供行使之用，而偽造、變造公債票、公司股票或其他有價
  證券者，處三年以上十年以下有期徒刑，得併科三千元以下罰
  金。
  行使偽造、變造之公債票、公司股票或其他有價證券，或意圖
  供行使之用，而收集或交付於人者，處一年以上七年以下有期
  徒刑，得併科三千元以下罰金。
刑法第339 條：（普通詐欺罪）
  意圖為自己或第三人不法之所有，以詐術使人將本人或第三人
  之物交付者，處五年以下有期徒刑、拘役或科或併科一千元以
  下罰金。
  以前項方法得財產上不法之利益或使第三人得之者，亦同。
  前二項之未遂犯罰之。
刑法第205 條：（沒收物）
  偽造、變造之有價證券、郵票、印花稅票、信用卡、金融卡、
  儲值卡或其他相類作為提款、簽帳、轉帳或支付工具之電磁紀
  錄物及前條之器械原料及電磁紀錄，不問屬於犯人與否，沒收
  之。
刑法第219 條：（沒收之特例）
  偽造之印章、印文或署押，不問屬於犯人與否，沒收之。


司法院資訊處製作；財團法人民間司法改革基金會備份。
